【裁判字號】    89,判,3370
【裁判日期】    891130
【裁判案由】    採取土石
【裁判全文】
最  高  行  政  法  院  判  決                  八十九年度判字第三三七○號
    原      告  李玟蓁即東和砂石商行
    被      告  宜蘭縣政府
    代  表  人  劉守成
右當事人間因採取土石事件，原告不服經濟部中華民國八十八年七月五日經八八訴字
第八八六三三○四八號再訴願決定，提起行政訴訟。本院判決如左：
    主  文
原告之訴駁回。
訴訟費用由原告負擔。
    事  實
緣原告於八十六年三月二十日向被告申請採取宜蘭縣冬山鄉○○段八七地號附近羅東
溪河川公地之土石，經被告於八十六年四月二十八日府建水字第四○九一四號函原告
應向台灣省水利局提出申請等語。原告不服向臺灣省政府提起訴願，經該府於八十六
年九月六日以八六府訴一字第一六二七二○號訴願決定將「原處分撤銷，由原處分機
關另為處分」。案經被告於八十六年九月三十日以八六府建水字第一○七六三三號函
復謂「基於河川管理之需要，業停止受理申請使用河川地採取土石，故所請本府礙難
受理」。原告不服，向臺灣省政府提起訴願，經該府於八十七年一月十五日以八七府
訴一字第一四○八九七號決定駁回訴願，原告不服，提起再訴願，案嗣經濟部於八十
七年七月七日以經八七訴字第八七六三三二○六號再訴願決定書認被告所為之公告適
法性不無可議而撤銷該府之訴願決定。案經該府於八十七年九月七日以府訴一字第一
六三○二三號訴願決定「原處分撤銷，由原處分機關另為處分」。茲被告於八十七年
十一月十三日以八七府建水字第一三二○六二號函重為處分仍否准所請。原告不服。
循序提起訴願、再訴願，均遭駁回，遂提起行政訴訟。茲摘敘兩造訴辯意旨如次：
原告起訴意旨及補充理由略謂：一、訴願法第九十五條規定：訴願決定確定後，就其
事件，有拘束各機關之效力。被告於其第二次處分被訴願決定撤銷後，並無新事實，
仍違反訴願決定意旨重為處分，有違上揭訴願法規定。二、按台灣省政府建設廳四十
三年四月三日（四三）建礦字第四一五八號函已示：「關於申請海岸公地以採取土石
之用時可由縣將用地及採取土石兩項手續合併一項核准。」又經濟部水利處八十九年
七月四日經（八九）利政字第Ｚ○○○○○○○○○號函亦釋示：「欲申請河川內之
土石採取，可檢具土石採取及使用河川申請應備書件向當地縣政府提出申請即可，無
須先取得河川公地使用許可證明，再提出土石採取申請。」足證明河川公地使用申請
及土石採取申請兩項手續，可一併辦理；被告以往審核砂石採取申請案件，亦如此。
本案被告未將用地及採取土石兩項手續合併審核，卻以未具公有土地管理機關准許使
用之證明文件為由，否准原告之土石採取申請，與行政慣例有違，亦違反平等原則及
信賴保護原則，並與上述函示相牴觸，故被告所為否准處分實屬違法之行政處分。三
、行政處分有效，必須其處分內容須不違法。查宜蘭縣政府辦理羅東溪「河川使用申
請案件之受理、審核、許可及撤銷」之權限，其裁量亦違法如下：1.按「前項第二條
第一項第三款至第六款，省管理機關得委託縣（市）管理機關辦理。」八十七年河川
管理規則第六條第二項定有明文。則同規則第二條第一項第一款「河川治理計劃之規
劃、設計．．．」自不包括在內。如屬省管河川，其「河川治理計劃」事項非可委託
縣(市)管理機關辦理，故本件羅東溪為省管河川，其治理計劃即應由省管理機關辦理
方為合法。2.本案係依據主管機關台灣省政府七十七年二月三日七七府建水字第一四
四九五○號：「蘭陽溪、羅東溪採石計劃」之公告事項第三款「可採範圍」辦理，原
告所申請是屬公告之「可採範圍」，且可採區既已劃定，被告應依省管理機關所定採
石計劃審核，如審核符合，其河川公地自應允許人民申請使用，被告已無「基於河防
安全及河床整治」，裁量不准使用之餘地。詎被告未遵照上級機關命令公告指示之事
項依法行政，竟以「基於河防安全及河床整治管理考量」之空泛語詞另為裁量，否准
原告依法申請之土石採取案。3.本案申請案既經省政府公告為可採範圍，依河川管理
規則第四十七條第一項規定，主管機關應許可採取土石，被告已無裁量之餘地，被告
竟以「基於河防安全及河床整治管理考量」，另為裁量，即為違法之行政處分。4.又
依八十七年河川管理規則第四十七條第一項既明定「管理機關應於河川治理計劃目標
下許可採取土石」，管理機關自應依河川治理計劃為依據，審核是否准許人民申請土
地使用，惟被告卻以「基於河防安全及河床整治管理考量」，不同意本案之申請，未
依省管理機關公布之河川治理計劃，予以審核，並為其否准之依據，故被告所為，未
具備合法性。綜上，請為撤銷一再訴願決定及原處分之判決等語。
被告答辯意旨略謂：一、查本案原告向被告申請宜蘭縣冬山鄉○○段八七地號附近羅
東溪河川公地土石，惟被告審查後，考量羅東溪河防安全及河床整治管理，基於河川
公地管理機關權責，不同意原告於申請用地採取土石使用，不予核發公有土地管理機
關准許使用之證明，並據以否准原告採取土石之申請，依法並無不合。二、如前所述
，被告依據土石採取規則規定，就原告檢送之申請文件作實質審查後，查其不符同規
則第六條第五款規定，而否准其請，非如原告所稱有牴觸訴願法第九十五條及行政法
院四十一年判字第一七號判例之情形，是被告八十七年十一月十三日八七府建水字第
一三二○六二號函所為之處分，與前揭規定並無不合。綜上所陳，原告所訴，實無可
採，敬請駁回以維法紀等語。
    理  由
按「縣市政府對於採取土石之申請案，應予審核並經實地查勘，其對水利、水土保持
、道路交通、環境景觀維護、土地利用及其他公益無害者，應與核准，發給土石採取
證；如有妨害者，應予駁回，並敘明理由通知申請人。」七十三年八月二日經濟部修
正公布之土石採取規則第十二條第一項定有明文。是縣市政府對於採取土石之申請案
，經審核，如認其對水利、水土保持、道路交通、環境景觀維護、土地利用及其他公
益有妨害者，應予駁回，並敘明理由通知申請人。次按尋常洪水位行水區域之土地，
不得私有，其已為私有者，得由主管機關依法徵收之，未徵收者，為防止水患，並得
限制其使用。水利法第八十三條第一項亦著有明文。故主管機關縣政府以公有土地管
理機關之立場，自有權決定是否准許使用河川地以供採取砂石。本件原告向被告申請
准許採取砂石，被告函復以：「本府基於河川公有土地管理機關權責，暨為羅東溪河
防安全及河床整治管理考量，暫不同意民眾『河川公地採取土石使用土地申請』，故
本案土石採取申請，依前開規定，本府亦難同意。」揆諸首揭法令規定，尚無違誤。
原告提起本訴主張如事實欄所載。經查：（一）前次訴願及再訴願決定撤銷原處分，
其意旨乃在被告據為處分之八十四年九月八日府建水字第○八一一八九號停止受理公
告，雖援引水利法第七十八條、第八十二條、第八十三條及台灣省河川管理規則第三
條、第四十七條，以及土石採取規則第二十七條之一為依據，惟上述諸條文並無授權
行政機關可「停止受理」土石採取案之明文，則被告上揭公告之適法性，不無可議。
然查被告此次重為處分係依據土石採取規則第六條第一項第五款規定，就原告檢送之
申請文件作實質審查後，以其未具公有土地管理機關准許使用之證明文件，而否准其
在河川公地採取土石之請求，前後所為之處分所依據之事實及法律規定不同，並非所
憑之證據不同，自可依新法律關係重為處分，是原告所訴被告於其第二次處分被訴願
決定撤銷後，並無新事實，仍違反已確定訴願決定意旨重為處分，有違上揭訴願法第
九十五條規定乙節，尚屬誤解法律規定而非可採。（二）申請土石採取為便民起見，
固得就河川公地使用申請及土石採取申請兩項手續一併辦理，惟被告基於公地管理機
關為防止水患，自得限制該公地之使用，已如前述，是被告一併審酌河川公地使用許
可，進而未准在河川公地上採取土石，於法尚無不合。（三）管理機關應於河川治理
計劃目標下許可採取土石，並以穩定河床，不影響水流流向及疏濬河道為主，得視河
床地形變遷、通水段面及其他因素，分段劃定若干可採區及禁採區，併公告之，為當
時台灣省河川管理規則第四十七條所定。由該規定意旨，管理機關在河川治理計劃目
標下，如認為有妨害河川治理，非不得禁止採取河川土石。雖前臺灣省政府七十七年
二月三日七七府建水字第一四四九五○號公告蘭陽溪、羅東溪採石計劃之公告事項第
三款為可採範圍，惟被告因情勢變更，基於羅東溪河防安全及河床整治考量，未准原
告在河川地採取土石，徵諸首揭土石採取規則第十二條第一項規定，尚非無據。(四)被
告八十七年十一月十三日八七府建水字第一三二○六二號函就原告所請求河川公地使
用許可及其上採取土石併為處理，否准河川地使用及採取土石，並未與經濟部水利處
八十九年七月四日經（八九）水利政字第Ｚ○○○○○○○○○號函相牴觸。是原告
所指被告未依八十七年河川管理規則第四十七條第一項規定，且違反上級機關命令公
告指示之事項依法行政，竟以「基於河防安全及河床整治管理考量」之空泛語詞另為
裁量，否准原告依法申請之土石採取案，為違法處分云云，殊不足採。綜上，被告所
為之否准處分暨一再訴願決定遞予維持，俱無不合，應予維持，原告訴請撤銷非有理
由，應予駁回。
據上論結，本件原告之訴為無理由，爰依行政訴訟法施行法第二條、行政訴訟法第九
十八條第三項前段，判決如主文。
中    華    民    國     八十九      年     十一     月      三十       日
                    最 高 行 政 法 院  第 一 庭
                                審 判 長 法  官      黃  綠  星
                                         法  官      彭  鳳  至
                                         法  官      蔡  進  田
                                         法  官      黃  璽  君
                                         法  官      廖  宏  明
右  正  本  證  明  與  原  本  無  異
                                         法院書記官  彭  秀  玲
中    華    民    國     八十九      年     十二     月       一        日


司法院資訊處製作；財團法人民間司法改革基金會備份。
